臺灣臺中地方法院民事判決　九十年度訴字第八五二號
　　原　　　告　財團法人汽車交通事故特別補償基金
　　法定代理人　陳　沖
　　　　　　　　　　　　　　送.
　　訴訟代理人　乙○○
　　被　　　告　甲○○
右當事人間請求返還補償金事件，本院判決如左：
    主    文
被告應給付原告新台幣壹佰貳拾萬元，及自民國九十年一月十一日起至清償日止，按
週年利率百分之五計算之利息。
訴訟費用由被告負擔。
本判決於原告以新台幣肆拾萬元供擔保後，得假執行。但被告如於假執行程序實施前
，以新台幣壹佰貳拾萬元為原告預供擔保，得免為假執行。
    事    實
甲、原告方面：
一、聲明：求為判決如主文第一項所示，並陳明願供擔保聲請宣告假執行。
二、陳述：
（一）緣訴外人許天祥於民國八十八年九月七日上午七時三十分許，駕駛被告所有未
      投保強制汽車責任保險之自用小貨車（車牌號碼為 MA-4731號，經於八十四年
      二月繳銷牌照），行經台中縣后里鄉○○村○○路之三豐加油站時，因疏於注
      意車前狀況及左方幹道來車，致與另一訴外人曾仲毅所駕駛之車牌號碼CW-117
      號重型機車發生擦撞，造成曾仲毅當場人車倒地，受有頭部外傷、顱內出血等
      傷害，雖經送醫急救，仍因傷勢過重，延至同日上午十時許不治死亡。
（二）因許天祥駕駛之前開車輛未投保強制汽車責任保險，被害人曾仲毅之繼承人乃
      依強制汽車責任保險法第三十八條第一項第二款之規定，向原告請求補償新台
      幣（下同）一百二十萬元，經原告委由富邦產物保險公司受理請求並審核無誤
      後，已於八十八年十月十四日如數給付予曾仲毅之繼承人。
（三）按強制汽車責任保險法第三十九條第一項規定：「特別補償基金依前條規定為
      補償者，視為加害人或汽車所有人補償金額之一部分」，同法條第二項並規定
      ：「特別補償基金於補償金額範圍內，得直接向加害人或汽車所有人求償」，
      本件被告既為肇事汽車之所有人，依前開強制汽車責任保險法第三十九條第二
      項之規定，原告自得對其行使求償權。
三、證據：提出相驗屍體證明書、道路交通事故證明書、補償金申請書、收據暨行使
    代位權告知書各影本一份、照片十八張；並聲請調閱臺灣臺中地方法院檢察署八
    十八年度相字第一三二四號相驗卷、函查被告所有 MA-4731號小貨車之違規紀錄
    及訊問證人黃金泉、陳壘松。
乙、被告方面：
一、聲明：
（一）原告之訴及假執行之聲請均駁回。
（二）如受不利判決，願供擔保免為假執行。
二、陳述：
（一）強制汽車責任保險法第三十九條第二項固規定：「特別補償基金於補償金額範
      圍內，得直接向加害人或汽車所有人求償」，惟本件被告既非系爭交通事故之
      加害人，亦非肇事汽車之所有人，原告對被告之請求，實非適法。
（二）按 MA-4731號之小貨車雖屬被告所有，惟被告自於八十四年二月間繳銷車牌後
      ，即將之停放於住處附近之豬舍旁，用以堆置飼料，未曾再駕駛過。本件紛爭
      之起源，實因加害人許天祥於肇事後，謊報被告小貨車之車牌號碼所致，惟被
      告從未將該 MA-4731號之小貨車交予許天祥使用，究竟許天祥如何知悉被告小
      貨車之車牌號碼，被告亦不得而知。惟原告若主張許天祥所駕之肇事汽車即是
      被告所有 MA-4731號之小貨車，自應由原告負舉證責任。然原告僅憑許天祥於
      肇事當時謊報之車牌號碼，即認定該肇事汽車為被告所有之小貨車，原告之舉
      證顯有不足。且當時前往現場處理事故之警員黃金泉，亦已自陳因找不到肇事
      汽車之引擎號碼，故並未當場確認該車之引擎號碼為何。而該警員雖稱：事故
      發生後，曾以平信通知被告等語，惟被告從未接到該通知。被告在原告提起本
      訴前，根本不知許天祥謊報車牌號碼一節，被告無端涉訟，實感無奈。
（三）被告所有之 MA-4731號小貨車，經查在八十九年二月及三月間，各有一次牌照
      經繳銷仍行駛之違規紀錄，此恐亦係許天祥謊報被告小貨車之車牌號碼所致。
      蓋八十九年間時，被告仍在監服刑中，根本不可能有違規行駛之情事；而被告
      之小貨車，自八十四年二月繳銷車牌後，即已停駛不用，已如前述，並有該小
      貨車之現況照片三張可佐。復從被告另外提出之照片四張可知：被告小貨車之
      引擎號碼「 YLN255DL15869」乃清晰可見，與事故處理員警所稱：因肇事汽車
      過於老舊致找不到引擎號碼之情形顯然不同，是被告之 MA-4731號小貨車，確
      非肇事汽車無疑。
三、證據：提出照片七張；並聲請勘驗 MA-4731號小貨車之外觀與引擎現狀及訊問證
    人許天祥、楊阿古。
丙、本院依職權調閱臺灣臺中地方法院檢察署八十九年度偵字第九０七號偵查卷、本
    院八十八年交自第七二號刑事審判卷，並調取被告之服刑起迄期間紀錄及函查被
    告所有 MA-4731號小貨車之牌照繳銷資料。
    理　　由
一、本件原告起訴主張：訴外人許天祥於八十八年九月七日上午七時三十分許，駕駛
    未懸掛汽車牌照、亦無投保強制汽車責任保險之小貨車，於行經台中縣后里鄉○
    ○村○○路之三豐加油站時，因過失致與被害人曾仲毅所駕駛之重型機車發生擦
    撞，造成曾仲毅人車倒地，受有頭部外傷、顱內出血之傷害，雖經送醫急救，仍
    因傷勢過重不治死亡。因許天祥駕駛之車輛未投保強制汽車責任保險，被害人曾
    仲毅之繼承人乃依強制汽車責任保險法第三十八條第一項第二款之規定，向原告
    請求補償一百二十萬元，經原告於八十八年十月十四日審核無誤後如數給付等情
    ，業據其提出與所述相符之相驗屍體證明書、道路交通事故證明書、補償金申請
    書、收據暨行使代位權告知書各影本一份為證，復為被告所不爭執，並經本院依
    職權及聲請調閱該案之相驗、偵查及審判等卷證資料及判決內容審酌結果屬實，
    原告前開主張自堪信為真正。
二、原告另主張：被告為許天祥所駕肇事汽車之所有人，依強制汽車責任保險法第三
    十九條第二項之規定，原告自得對其求償等語。被告則以：許天祥所駕之肇事汽
    車，並非被告所有車牌號碼 MA-4731號之小貨車（下稱系爭貨車）。蓋被告於八
    十四年二月間將系爭貨車之牌照繳銷後，即未有任何駕駛該車之行為，亦無允許
    他人使用該車。本件紛爭之起源，實因許天祥於肇事後，謊報被告系爭貨車之車
    牌號碼所致。原告徒憑許天祥於肇事當時謊報之車牌號碼，即認定該肇事汽車為
    被告所有之系爭貨車，原告之舉證顯有未足。被告既非肇事汽車之所有人，原告
    據前開強制汽車責任保險法第三十九條第二項之規定向被告求償，即有未合等語
    ，資為抗辯。是兩造之爭點為：（一）訴外人許天祥所駕之肇事汽車是否為被告
    所有？（二）如是，許天祥是否未得被告之允許而加以使用？
三、經查：
（一）許天祥於事故當日所駕之肇事汽車即為被告所有之系爭貨車一節，業經許天祥
      於刑事相驗及偵查程序中供述明確。許天祥於八十八年九月七日上午接受警詢
      時，稱：「我駕駛自小貨（車） MA-4731（號）由三豐加油站出‧‧」；於同
      日下午接受檢察官偵訊時，仍稱：「八十八年九月七日上午七點三十分左右，
      我駕駛 MA-4731號自小貨車，由三豐加油站出來‧‧」等語，皆有前開筆錄附
      於臺灣臺中地方法院檢察署八十八年度相字第一三二四號相驗卷中可稽。參以
      ：此與許天祥應負之民、刑事責任尚無關涉，許天祥並無為虛偽陳述之必要；
      而肇事汽車之引擎號碼當時難以辨認，業經到場處理事故之警員黃金泉於本院
      審理中證述屬實，則該車之牌照號碼究竟為何，顯係出於許天祥自身之任意供
      述，而非由警員查證後轉知許天祥；且許天祥於前開供述時，距離事故發生之
      時未久，在無其他利害關係考量影響下，其所為之供述當屬可信等情，應認原
      告所主張：許天祥所駕之肇事汽車即為被告之系爭貨車一節，堪信為真正。
（二）許天祥雖於本院審理中到庭改稱：「我是駕駛我自己之車輛，是朋友送我的，
      ‧‧他說車子不要了，我就拿來開、載餿水」、「當時因為我認識被告，知道
      他的車牌號碼，因為警察開罰單必須有車牌號碼，所以我報被告的車牌」、「
      的確是朋友送我的車輛，並非被告的車輛」等語。惟其對於贈車之友人姓名若
      何，竟稱：「朋友姓名我不清楚」；對於如何知曉系爭貨車之車牌號碼，先則
      稱：「（最早）是大概八十六年間左右就到被告家中」、「我幾乎天天去被告
      他家，因為被告將他的車子停在門口，所以我就背他的車牌號碼」，嗣於法官
      告知被告之貨車已於八十四年二月間繳銷牌照後，即改稱：「八十六年左右，
      被告曾經拿一張被告所有車輛之罰單給我，我就把罰單上被告車牌號碼背好，
      以便我駕駛無車牌拼裝車被警察查獲（時），得以報車牌讓警察開罰單」等語
      （詳見本院九十年七月二十四日及九月六日言詞辯論筆錄）。是其於本院中所
      為證言，不無前言不對後語及自相矛盾之處，且與常情（未曉贈車友人之姓名
      ）及事實（八十六年間從停放被告住處門口之系爭貨車上，背下車牌號碼）皆
      有未符；參以其與被告係屬朋友關係，為被告所是認，其所為之證言，不無迴
      護被告之意，顯難採憑。
（三）被告雖另提出所謂之「系爭貨車及引擎」照片七張，並聲請本院勘驗「系爭貨
      車」之外觀與引擎現況，以明該「系爭貨車」確與相驗卷中所附肇事汽車之照
      片及警員黃金泉證述：肇事汽車之引擎號碼難以辨認之情有所不同。然經本院
      勘驗結果發現：
  １、被告所指「系爭貨車」之外觀，雖與相驗卷中所附肇事汽車照片之外觀不同，
      然「系爭貨車」之引擎業經拆卸移置他處，則被告所指之該車，是否即為車號
      MA-4731 號之小貨車，自無法確認。
  ２、被告另稱：「系爭貨車」已經以五千元之代價轉售證人楊阿古，引擎則經楊阿
      古拆卸送往修理廠修理等語，並聲請本院前往修理廠勘驗「系爭貨車」之引擎
      。惟經被告及證人於修理廠指認可能之引擎二具後，本院發現：其中一具引擎
      號碼為「YLN255DL33328」號，另一具引擎號碼則為「YLN255DL40890」號，皆
      與系爭MA-4731號貨車之引擎號碼「YLN255DL15869」不同。被告對於其能輕易
      提出之反證，終於未加提出，是其所辯：系爭貨車確非肇事汽車等語，即屬無
      足採憑。
（四）小結：原告主張：被告所有之 MA-4731號小貨車即為肇事汽車一節，已據許天
      祥於原刑事偵查程序中供述明確，堪信為真正。許天祥嗣後於本院中所為之證
      言，與常情及事實未合，不足採憑；至被告另提出之照片七張及聲請本院訊問
      證人楊阿古及勘驗之結果，皆不足為對其有利之證明，反顯示其所為抗辯之虛
      ，被告此部分之抗辯皆無理由。
四、復查：
（一）強制汽車責任保險法第三十九條第五項規定：「前四項對汽車所有人之規定，
      於加害人未經汽車所有人允許使用其汽車者，不適用之」，核其性質，係屬同
      法條第一至第四項之「權利障礙規定」。復從相類之法條結構，如：民法第一
      四五條第二項（與第一項）、第一七五條第二項（與第一項）、第二０七條第
      二項（與第一項）、第三五七條（與第三五六條）、第三六五條第二項（與第
      一項）、第四０八條第二項（與第一項）、第四二五條第二項（與第一項）、
      第四九三條第二項（與第一項）、第六０二條第三項（與第二項）‧‧等規定
      觀之，主張援引各該條項之法律效果者，對於其前提構成要件事實之成立應負
      舉證責任，則肇事汽車所有人主張依強制汽車責任保險法第三十九第五項之規
      定，不負損害賠償或返還補償金之責任者，對於未允許加害人使用汽車之事實
      ，亦應負舉證責任。
（二）被告雖稱：自八十四年二月繳銷系爭貨車牌照後，即無任何駕用或允許他人駕
      用該車之行為。惟許天祥於八十八年九月七日事故當日所駕之肇事汽車，確為
      被告所有之系爭貨車等情，已如前述。被告對於未允許許天祥使用系爭貨車之
      事實，除前揭證人許天祥所為顯屬迴護被告而不足憑採之證言外，別無其他舉
      證。參以被告迭稱：系爭貨車於八十九年二月及三月間之違反道路交通管理事
      件紀錄，或仍因許天祥謊報車牌號碼所致；惟依交通部公路局台中區監理所豐
      原監理站（以九十年九月十四日九０中監豐字第九０一三九二二號）函覆之系
      爭貨車違規紀錄及所附舉發違反道路交通管理事件通知單則顯示：系爭貨車曾
      於八十九年三月二日因訴外人張益昌之違規駕駛行為，經執勤之交通警察當場
      舉發，並於通知單上載明系爭貨車之引擎號碼甚詳等情。是被告辯稱：系爭貨
      車自八十四年二月後，即無任何經人駕用之行為等語，亦不足採信。被告無法
      舉證證明：事故當日（按：當時被告尚未入監服刑）未允許許天祥使用系爭貨
      車之事實，自不能援引強制汽車責任保險法第三十九條第五項之規定，抗辯不
      負返還補償金之責任。
五、綜上所述，原告主張依強制汽車責任保險法第三十九條第二項之規定，請求被告
    返還補償金一百二十萬元，及自起訴（以支付命令之聲請視為起訴）狀繕本送達
    翌日即九十年一月十一日起至清償日止，按週年利率百分之五計算之利息，為有
    理由，應予准許。
六、本判決兩造分別陳明願供擔保請准宣告假執行或免為假執行，核均無不合，爰分
    別酌定相當之擔保金額，予以准許。
七、結論：本件原告之訴為有理由，依民事訴訟法第七十八條、第三百九十條第二項
    、第三百九十二條，判決如主文。
中　　　華　　　民　　　國　　九十一　　年　　　三　　　月　　　十二　　日
                            臺灣臺中地方法院民事第四庭
~B審判長法　官　張恩賜
~B　　　法　官　許秀芬
~B　　　法　官　鄧敏雄
右為正本係照原本作成
如對本判決上訴，須於判決送達後廿日內向本院提出上訴狀
中　　　華　　　民　　　國　　九十一　　年　　　三　　　月　　　十二　　日
~B法院書記官　黃惠君
